臺灣宜蘭地方法院刑事判決　　　　　　　 95年度易字第251號
公　訴　人　臺灣宜蘭地方法院檢察署檢察官
被　　　告　丁○○
選任辯護人　曾文杞律師
上列被告因公共危險案件，經檢察官提起公訴（95年度偵字第
1330號），本院判決如下：
    主  文
丁○○失火燒燬如附表所示之物，致生公共危險，處拘役拾日
，如易科罰金，以銀元佰元即新台幣玖佰元折算壹日。
    事  實
一、丁○○自民國92年3月1日起，向丙○○○承租宜蘭縣羅東鎮
    ○○街246號房屋後，由其帶同2名孫子居住，其為該屋之居
    住管理人，本應注意屋內其已購買7、8年之烘衣機，機件及
    線路老舊，需定期保養，且烘衣機為易產生高溫及用電負荷
    量大之電器，其放置之位置應遠離易燃物，並應注意電線應
    避免重壓導致短路，而依丁○○之智識能力，並無不能注意
    之情事，竟疏未注意定期保養該烘衣機，且將該烘衣機置於
    2 樓南側神明廳東南側之木製架上，嗣於95年1月20日晚間8
    時45分許，因該烘衣機電線受到重壓，產生半斷線因而產生
    高熱，導致導線短路，並迅速引燃其下之木架而起火燃燒其
    所居住之房屋2樓，及相鄰之西安街242、248號房屋2樓，惟
    未達房屋喪失效用之程度，而燒燬建物內如附表所示物品，
    致生公共危險。
二、案經宜蘭縣警察局羅東分局報請臺灣宜蘭地方法院檢察署檢
    察官偵查起訴。
    理  由
一、訊據被告丁○○固坦承於92年3月1日向被害人丙○○○承租
    宜蘭縣羅東鎮○○街246號房屋，並由其帶同2名孫子居住，
    嗣於95年1月20日晚間8時45分許，於上開房屋2樓南側神明
    廳東南側處發生火災等情，惟矢口否認有失火之公共危險犯
    行云云，經查：
  (一)被告於92年3月1日向被害人丙○○○承租宜蘭縣羅東鎮○○
    街246號房屋，業據被害人丙○○○於偵訊中證述在卷，並
    有房屋租賃契約書1份在卷可參。
  (二)上開房屋於火災後，經宜蘭縣政府消防局人員勘查本件火災
    案，其研判如下：
  1.上開房屋燃燒後之狀況：
  Ａ戶（即宜蘭縣羅東鎮○○街246號房屋）1樓內部及物品未
    受火、煙波及。
  Ａ戶1樓通往2樓樓梯2樓部分靠上方受煙燻黑，下方仍維持
    原有顏色，Ａ戶2樓北側房間靠下方物品仍維持原有顏色，
    Ａ戶2樓北側房間靠上方受煙燻黑，Ａ戶2樓西側走道靠北側
    上方受煙燻黑，Ａ戶2樓北側盥洗室內牆面仍維持原有顏色
    。
  Ａ戶2樓西側走道靠南側上方受煙燻黑，下方仍維持原有顏
    色，Ａ戶2樓南側房間靠上方受煙燻黑，下方仍維持原有顏
    色。南側靠神龕裝潢隔板破損，靠房間面仍維持原有顏色，
    靠神龕面碳化呈現黑色。
  Ａ戶2樓南側陽台鋁質落地窗框靠東側上方燒失，呈現南高
    北低之燒失痕，Ａ戶2樓南側陽台鋁質落地窗框靠西側上方
    留有未燒失部分。
  Ａ戶2樓南側神明廳南側靠西側上方附近鋁質落地窗框靠東
    側燒失，附近鐵門門靠東側受燒變白，Ａ戶2樓南側神明廳
    西南側附近地面留有許多未燒失之木質碳化物，附近牆面下
    方仍留有原來顏色。
  Ａ戶2樓南側神明廳西側靠北側牆面附近下方留有北高南低
    之煙燻痕跡。
  Ａ戶2樓南側神明廳神龕南側受燒碳化，供桌側面上方呈現
    北高南低之燒失碳化痕跡，Ａ戶2樓南側神明廳東側牆面上
    方燒白，下方呈現北高南低之變色痕跡。
  Ａ戶2樓南側神明廳東南側發現一受燒之烘衣機，Ａ戶2樓南
    側神明廳東南側鋁質落地窗框上方呈現南高北低之燒失痕跡
    ，Ａ戶2樓南側神明廳東南側電源開關箱內無熔絲開關受燒
    無法辨別是否有跳脫現象，Ａ戶2樓南側神明廳東南側上方
    附近鐵捲門受燒變形、變色、天花板混凝土表面剝落露出內
    部粒料。
  Ａ戶2樓神明廳東南側烘衣機經復舊後發現後方靠牆附近下
    方鋼板受燒後有變形、變色跡象，Ａ戶2樓神明廳東南側烘
    衣機後方靠牆面附近下方發現疑似帶有短路熔痕之電源線。
  清理Ａ戶2樓神明廳東南側烘衣機下方木架發現靠東北側角
    落燒失，附近碳化深度較為深刻，西側部分仍留有木質原色
    。
  清理Ａ戶2樓神明廳東南側烘衣機下方木架東北側燒失角落
    下方發現底部未燒失之書本碳化物，清理Ａ戶2樓神明廳東
    南側附近地板，地磚仍維持原有顏色。
  2.關於起火處之研判：依據現場燃燒後狀況，起火戶1樓未受
    火流波及，並非起火處所。2樓北側附近下方仍維持原有顏
    色，研判並非起火處所，2樓北側火流應從南側向北側延燒
    。2樓南側附近下方仍維持原有顏色，研判並非起火處所，2
    樓南側火流應從南側神明廳向北側延燒。2樓南側神明廳靠
    南側附近火流應從屋內側向南側陽台延燒，並以東側受燒較
    為嚴重。2樓南側神明廳西側應受來自東側火流延燒，並非
    起火處所。2樓南側神明廳北側神龕附近火流應從南側向北
    側神龕延燒。2樓南側神明廳東南側烘衣機附近應受高溫或
    長時間火流燃燒。依上所述，本件依據燃燒後現場研判，起
    火處應位於起火戶2樓南側神明廳東南側烘衣機附近。
  3.起火原因之研判：本件經採集2樓神明廳東南側附近地板碳
    化物與附近烘衣機電源銅線送請內政部消防署鑑定後，就地
    板碳化物經以靜態式頂空濃縮法處理所得之萃取液，注入氣
    相層析質譜儀分析，未檢出石油系促燃劑成分。而烘衣機電
    源銅線經採巨觀實體觀察法及微觀金相觀察分析法，其熔痕
    巨觀及微觀與導線短路造成之通電痕相同。故研判為用電不
    慎引起的火災可能性較大。此有宜蘭縣政府消防局火災原因
    調查報告告書、內政部消防署鑑定編號第951018、952017號
    火災證物鑑定報告書、現場照片81幀在卷可證。
  (三)另證人即宜蘭縣政府消防局火災調查課隊員甲○○於本院審
    理結證略稱：伊於95年1月21日早上11點到現場勘查，現場
    有發現神明廳的東南側有1個烘乾機，起火處也是在附近，
    所以採樣電線熔痕送消防局鑑定，起火點根據現場火流判斷
    ，因為火流是從二樓神明廳東南側向其他方向延燒，還有依
    照現場燃燒狀況研判，該處燃燒最嚴重，所以研判起火處在
    該處，現場烘乾機下方所採樣的電線，發現那段電線是被壓
    在烘乾機下方，熔痕經過鑑定是通電痕，研判原因為因電線
    受到重壓產生半斷線，因此產生高熱，引起火災，依據住戶
    說法烘乾機沒有使用，但是依電線熔痕研判，烘乾機是在通
    電狀態，即使沒有使用，也有可能引起火災等語（參見本院
    96年2月5日審判筆錄），依證人甲○○之上開證述，堪認
    本件起火處確為2樓神明廳南側神明廳東南側烘衣機附近無
    訛。
  (四)被告所有之烘衣機電源線經送鑑定之結果，其電線熔痕與導
    線短路造成之通電痕相同。經本院函詢內政部消防署關於插
    座內部電線如有發生短路，是否連接電器之電線亦會有通電
    痕及通電熔痕，經內政部消防署以95年9月26日消署調字第
    0950023140號函覆稱：「同一分路上發現多處通電痕，依學
    理其發生短路之先後順序，為距離電源較遠處的先發生。因
    此插座電源較近，當內部電線短路時，在分路無熔絲開關跳
    脫電或短路造成電線熔斷時，距離電源較遠之後端電器電源
    線已不帶電，故不會再次發生短路。反之，電器之電源線處
    先發生短路，而無熔絲開關未立即跳脫斷電，當火勢延燒至
    前端插座內仍通電之電線時，則有可能再次發生短路，並形
    成通電痕。」並據證人即內政部消防署鑑定科人員乙○○於
    本院審理結證稱：導線即一般用來傳輸電源的電線，因為電
    線的種類很多種，所以一般統稱為導線，而通電痕是一個導
    線處於通電的狀態下，如果發生短路事故，會造成導體熔解
    的情形，這就稱為通電痕，而熔痕是指金屬燒熔的痕跡，是
    尚未經鑑識的痕跡，鑑識後就將它分為通電痕、熱熔痕，本
    件經鑑識結果為通電痕。如果內部電線發生短路，有二種情
    形，是插座的電線本身熔斷或是配電箱無熔絲開關跳脫，這
    二種情形可能交互或同時出現，這二種情形發生，電器本身
    到插座那一段就不可能會有電流通過，也就是實務上不可能
    電器本身到插座會有電而發生短路的情形，所以也不會有通
    電痕，通常在起火處附近找通電痕時，係依據電源系統最末
    端的負載開始尋找，也就從電器本身回溯電流系統尋找，通
    常如果在電器電源線找到的通電痕，是最初發生短路的位置
    ，因為在末端電器或電源線上找到通電痕，通常與起火處所
    與火災原因有關係，如果在電器電源線之前的線路，也發生
    通電痕，但因與起火原因無關，所以通常無須採取送驗等語
    （參見本院95年12月13日審判筆錄）。依上開內政部消防署
    上開函文及證人乙○○之證述可知，如電線短路係發生於房
    屋插座內部，則電路後端即電器電源線因已不帶電，將不會
    發生因電源短路所造成之通電痕，本件採集之烘衣機電源線
    上既發現有電源短路所造成之通電痕，顯見係烘衣機電源線
    路發生短路，並因此而引發火災等情無訛，而非屋內插座內
    部之電源線發生短路，是辯護人辯護意旨所稱「無法認定插
    座內部電源現有熔斷情事，且無法辨別無熔絲開關是否有跳
    脫斷電現象，自無法藉以判斷多處通電痕形成之先後，亦即
    無法判斷本件起火原因係烘衣機導線短路所致」，即不足採
    。
  (五)被告為房屋之承租人，對於承租房屋之管理維護自應負有注
    意之義務，參以被告自承引致火災之烘衣機為其所有，且已
    購買約7、8年之時間（參見95年度偵字第1330號偵查卷95年
    4月4日偵訊筆錄），於此情形下，被告尤應注意電器機件及
    線路是否老舊，而予以定期保養，使電器維持正常功能與保
    養，處於堪用安全無虞之狀態下，且放置之地點亦應遠離易
    燃物，並避免電線遭受重壓，以避免因用電不慎致生電源短
    路引致火災，被告竟疏未注意，致烘衣機電線因重壓而短路
    起火後，由烘衣機下方木架延燒至2樓房間多處，被告對於
    本件火災發生之原因具有過失甚明，且其過失行為與本件火
    災之發生具有相當因果關係，其過失犯行至堪認定。
二、查刑法第173條第2項所謂失火燒燬現供人使用之住宅，必須
    房屋構成之重要部分已經燒燬，如僅房屋內之家具、物件燒
    燬，房屋本身尚未達喪失其效用之程度，即不能論以該條項
    之罪，最高法院先後著有76年度台上字第8230號、79年度台
    上字第2656號、87年度台上字第1719號判決可資參照。而本
    件火災所燒燬者為2樓內之神龕、神龕裝潢隔版、南側鋁質
    落地窗、上方牆壁等如附表所示之物，而有關房屋建築結構
    部分，依前述火災原因調查報告書、現場照片所示，並無積
    極證據證明建物結構體已受損害，致使房屋本身喪失其效用
    ，是堪認系爭建築物顯尚未達喪失效用之程度。而被告承租
    建物係與其他建物相比鄰，於火災後位於系爭建物兩側之房
    屋，其中宜蘭縣羅東鎮○○街242號房屋2樓南側陽台西側靠
    上方角落受煙燻黑，西安街248號房屋2樓南側靠東側百葉窗
    受煙燻黑，有上開火災原因調查報告書可參，若非消防局人
    員即時灌救，除被告所承租之建物外，亦將波及鄰近建物，
    足認已生公共危險。公訴意旨認被告涉犯刑法第173條第2項
    失火燒毀現供人使用之住宅罪，容有誤會，被告前開過失犯
    行，應係犯刑法第175條第3項失火罪。
三、被告行為時，刑法業於94年2月2日修正公布，於95年7月1日
    施行。依修正後之刑法第2條第1項規定「行為後法律有變更
    者，適用行為時之法律。但行為後之法律有利於行為人者，
    適用最有利於行為人之法律」。該條係規範行為後法律變更
    所生新舊法比較適用之準據法，其本身無關行為可罰性要件
    之變更，是於刑法修正施行後，應適用該條之規定，為「從
    舊從新」之比較。又該條所稱「法律有變更」，指行為時與
    裁判時之刑罰法律，關於刑罰權規範事項（特別指刑罰權形
    成規範、成罪規範、科刑規範）互有不同內容之規範而言。
    再於比較時應就罪刑有關之共犯、未遂犯、想像競合犯、牽
    連犯、連續犯、結合犯以及累犯加重、自首減輕暨其他法定
    加減原因（如身分加減）與加減比例等一切情形，本於統一
    性及整體性原則，綜其全部罪刑之結果而為比較。本件關於
    新舊法比較適用之說明如下：
  (一)刑法第175條第3項定有罰金刑，而罰金刑之下限，依修正前
    刑法第33條第5款規定：「主刑之種類如左：五、罰金，一
    元以上。」換算成新台幣為3元，修正後刑法第33第5款規定
    為：「主刑之種類如下：五、罰金，新台幣一千元以上，以
    百元計算之。」是依修正後刑法第33條第5款規定，就罰金
    刑之下限有所提高。
  (二)依修正前刑法第41條第1項前段及罰金罰鍰提高標準條例第2
    條之規定，易科罰金之折算標準，應以銀元3百元折算一日
    ，經換算為新台幣後，應以新台幣9百元折算為一日，惟修
    正後刑法第41條第1項前段則規定「犯最重本刑為五年以下
    有期徒刑以下之刑之罪，而受六個月以下有期徒刑或拘役之
    宣告者，得以新臺幣一千元、二千元或三千元折算一日，易
    科罰金。」，是比較新舊法之結果，新法並非較有利於被告
    。
  (三)本件綜合上揭新舊刑法比較之結果，並本於統一性及整體性
    原則，關於被告所犯刑法之罪，新修正之刑法並未較有利於
    被告，爰一體適用修正前之刑法。
四、核被告所為，係犯刑法第175條第3項失火罪，公訴意旨漏未
    斟酌被告承租建物及鄰近建物未因失火而達喪失效用之程度
    ，而認被告係犯同法第173條第3項之罪，尚有未洽，惟其基
    本事實同一，本院自應予審理，並變更其起訴法條。又按刑
    事訴訟法第第95條第1款規定：「訊問被告應先告知左列事
    項︰一　犯罪嫌疑及所犯所有罪名。罪名經告知後，認為應
    變更者，應再告知。」旨在使被告能充分行使防禦權，俾訴
    訟程序臻於公平公正，本院雖未告知起訴法條變更為刑法第
    175條第3項失火罪，但上開變更後之罪名，與起訴之刑法第
    173條第2項失火罪罪名相較，係法定刑度較輕之罪名，且被
    告於審理中並不否認承租之建物2樓及鄰近建物因火災致部
    分物品燒燬，僅係就火災發生之原因是否具有過失一節爭執
    ，實已就變更後之罪名進行實質辯論，故本院雖未告知被告
    變更此部分法條，仍無礙於其訴訟上防禦權之充分行使。被
    告雖以一失火行為，燒燬如附表所示之物，惟刑法之失火罪
    ，直接侵害者係一般社會之公共安全法益，計算罪數仍應依
    行為個數為準，故本件被告之失火行為單一，應論以單純一
    罪。爰審酌被告之過失程度、手段、所生危害，及犯罪後等
    一切情狀，量處如主文所示之刑，並諭知易科罰金之折算標
    準。
據上論斷，應依刑事訴訟法第299條第1項前段、第300條，刑法
第2條第1項前段、第175條第3項、修正前刑法第41條第1項前段
，刑法施行法第1條之1，修正前罰金罰鍰提高標準條例第2條、
，現行法規所定貨幣單位折算新台幣條例第2條，判決如主文。
本案經檢察官吳廣莉到庭執行職務
中　　華　　民　　國　　96　　年　　2 　　月　　27　　日
                  刑事第四庭  審判長法  官  謝佩玲
                                    法　官  蘇錦秀
                                    法　官  辜漢忠
以上正本證明與原本無異。
如不服本判決應於收受本判決後10日內向本院提出上訴書狀，其
未敘述上訴理由者，並得於提起上訴後10日內向本院補提理由書
狀(均須按他造當事人之人數附繕本)「切勿逕送上級法院」。
                                    書記官  許麗汝
中　　華　　民　　國　　96　　年　　3 　　月　　1 　　日
附表
┌─────────┬───────────┐
│　建　物　門　牌  │　燒　燬　物　品      │
├─────────┼───────────┤
│宜蘭縣羅東鎮○○街│2樓南側靠神龕裝潢隔版 │
│246號             ├───────────┤
│                  │2樓南側鋁質落地窗框   │
│                  ├───────────┤
│                  │2樓南側神明廳神龕     │
│                  ├───────────┤
│                  │1樓通往2樓樓梯2樓部分 │
│                  │上方牆壁              │
│                  ├───────────┤
│                  │2樓北側房間上方牆壁   │
│                  ├───────────┤
│                  │2樓西側走道靠北側上方 │
│                  │牆壁                  │
│                  ├───────────┤
│                  │2樓西側走道靠南側上方 │
│                  │牆壁                  │
│                  ├───────────┤
│                  │2樓南側房間靠上方牆壁 │
├─────────┼───────────┤
│宜蘭縣羅東鎮○○街│2樓南側陽台西側靠上方 │
│242號             │角落                  │
├─────────┼───────────┤
│宜蘭縣羅東鎮○○街│2樓南側靠東側百葉窗   │
│248號             │                      │
└─────────┴───────────┘
附錄本案論罪科刑法條全文：
刑法第175條第3項
（放火燒燬住宅等以外之物罪）
失火燒燬前二條以外之物，致生公共危險者，處拘役或3百元以
下罰金。
